【裁判字號】    94,易緝,462
【裁判日期】    950127
【裁判案由】    詐欺等
【裁判全文】
臺灣臺中地方法院刑事判決             94年度易緝字第462號
公  訴  人  臺灣臺中地方法院檢察署檢察官
被      告  己○○
上列被告因詐欺等案件，經檢察官提起公訴（93年度偵字第1417
8號、94年度偵緝字第93號），本院判決如下：
    主    文
己○○共同意圖為自己不法之所有，以詐術使人將本人之物交付
，處有期徒刑肆月，如易科罰金，以參佰元折算壹日。
    犯罪事實
一、己○○曾幫丙○○○辦理現金卡，嗣丙○○○之友人乙○○○欲辦理信用卡，丙○○○即介紹己○○給乙○○○，惟乙○○○之條件無法辦理信用卡，己○○於明知乙○○○失業
    且信用不佳無清償貸款之能力，竟仍建議乙○○○以買車辦
    理動產抵押之方式向銀行借款，乙○○○應允後，己○○即
    與乙○○○基於意圖為自己不法所有之犯意聯絡，由乙○○○將身分證交給己○○辦理，己○○即以乙○○○之名義，
    先於民國92年5月13日向蔡秀滿購買車牌5M-2077號、引擎號
    碼QG00000000號日產牌2000年份SENTRA N16ES型自用小客車
    一輛，再於94年5月14日提供上開自小客車為擔保標的物，
    辦理動產擔保交易動產抵押設定登記，向安泰商業銀行股份
    有限公司（下簡稱安泰銀行）借款新臺幣（下同）三十五萬
    元，乙○○○因此成為動產擔保交易之債務人，約定所借款
    項分三十六期償還，自92年6月14日起至95年5月14日止，按
    月計期，每期支付一萬二千九百八十五元，並約定標的物存
    放地點為契約所載之乙○○○住址即高雄縣大寮鄉○○○路
    128巷25號，在借款未還清之前，乙○○○不得將前開自用
    小客車任意遷移、出賣、出質、移轉或為其他處分，安泰銀
    行之承辦人員因而陷於錯誤，認為乙○○○有意願並有能力
    清償借款，遂將所核貸之三十五萬元依約定撥入蔡秀滿所提
    供之帳戶內，以清償車款。詎安泰銀行撥款後，己○○與乙○○○即基於意圖為自己不法利益之聯絡，兩人旋共同將張
    秀滿所交付之該自小客車遷移他處，且不償還任何分期款。
    嗣安泰銀行於92年8月22日將上開債權讓與匯豐汽車股份有
    限公司（下簡稱匯豐公司），致債權人匯豐公司追索無著而
    受有損害，始查悉上情。（乙○○○部分，業經本院93年度
    易字第388號案判處拘役二十日確定）
二、案經臺灣臺中地方法院檢察署檢察官自動簽分偵查起訴。
    理    由
一、訊據被告己○○矢口否認有與乙○○○共同向安泰銀行詐借
    款項並將前揭自小客車遷移之行為，辯稱：伊知道乙○○○
    欲辦理借款後，即將之介紹給姓名年籍均不詳綽號「阿森」
    之成年男子，一般伊只負責介紹人給「阿森」，其他手續都
    由「阿森」辦理，若貸款成功，「阿森」會給伊佣金，伊不
    知道本件「阿森」如何辦理，有無辦成，因伊根本沒有拿到
    佣金云云。
二、經查：(一)證人丙○○○於94年12月16日在本院結證稱：「（
    問：你有無辦過現金卡？）有」、「（問：何人幫你代辦？
    ）己○○」、「（問：乙○○○為何要辦理汽車貸款？）他
    本來要辦信用卡，但信用卡辦不過，所以改辦汽車貸款」、
    「（問：是誰幫乙○○○申辦信用卡？）之前己○○幫我辦
    理現金卡成功，所以我介紹乙○○○給己○○」、「（問：
    誰帶你們去臺南？）己○○約我及乙○○○在臺南車站」、
    「（問：己○○帶你們去見什麼人？）去見過一個銀行小姐
    」、「（問：幫你們辦理汽車貸款的人除了己○○外，還有
    何人？）我不知道，我只知道己○○」、「（問：簽名的時
    候有哪些人在場？）我、乙○○○、己○○、還有一個辦手
    續的小姐，那裡有人出出入入」、「（問：你有無聽過一個
    綽號叫阿森的人？）沒有」、「（問：本件貸款你跟乙○○○都有去對保簽名，當時陪同你們去對保簽名的人是否是在
    庭的己○○？）是的，他帶我們去的」、「（問：你們有沒
    有跟一個綽號叫阿森的人接觸過？）我不認識他（即阿森）
    」（參本院卷第73~78頁筆錄）。(二)證人乙○○○於95年1月
    13日在本院結證稱：「（問：你買車辦理貸款是誰提議？）
    是在庭被告（即己○○）跟我說的」、「（問：你那時有無
    工作？）沒有工作，那時我有糖尿病也沒有辦法做」、「（
    問：你辦理貸款買車是否有能力還錢？）沒有辦法還」、「
    （問：幫你辦理貸款除了己○○還有誰？）沒有，己○○叫
    我簽我就簽，叫我蓋章我就蓋章」、「（問：你有無跟丙○○○一起去臺南？）有一起去過」、「（問：誰介紹己○○
    跟你認識？）丙○○○」、「（問：丙○○○如何認識己○○？）我不知道，好像是丙○○○也是叫己○○辦貸款」、
    「（問：你簽名、蓋章的時候，在場有何人？）好像只有我
    們三人，我、己○○、丙○○○」（參本院卷第125~127頁
    ），其於94年10月14日在本院94年度易字第617號丙○○○
    被起訴為共犯之案件中結證稱：「（問：當時買車後去牽車
    的時候，丙○○○有沒有看到這部車？）丙○○○沒有看過
    ，我也有沒有看過，牽車的事情連我都不知道，丙○○○也
    不知道」（參該案卷第127頁筆錄）。(三)被告於94年12月16
    日在本院供稱：「（問：你有無辦法提供阿森的任何資料？
    ）沒有辦法」（參本院卷第88頁筆錄）。綜前揭丙○○○、
    乙○○○、被告所言，可知乙○○○於辦理本件購車、貸款
    時，並沒有工作，也沒有能力償還分期款，且本件購車、貸
    款、取車，及取車後之遷移處理均係己○○所辦理，並無他
    人參與辦理，被告亦無法提供該「阿森」之姓名年籍等詳細
    資料供本院調查，被告所辯，顯係卸責之詞，不足採信。此
    外，本件復有貸款暨動產抵押契約書、動產擔保交易動產抵
    押設定登記申請書、汽車新領牌照登記書、動產擔保交易動
    產抵押設定債權人變更登記申請書、移轉契約書、客戶分期
    繳款紀錄查詢表、存證信函等影本各一份附卷可稽，本件事
    證已臻明確，被告犯行應堪認定。
三、按動產擔保交易法第38條規定動產擔保交易之債務人，意圖
    不法之利益，將標的物遷移、出賣、出質、移轉、抵押或為
    其他處分，致生損害於債權人者，處三年以下有期徒刑、拘
    役、或科或併科六千元以下罰金，此項規定，係因特定關係
    成立之罪，其犯罪主體，須為動產擔保交易之債務人，然並
    不因此排除他人得依刑法第31條第1項規定，與該債務人成
    立共犯（最高法院84年度台非字第140號判決可資參照）。
    是核被告所為，係犯刑法第339條第1項之詐欺取財罪，及依
    刑法第31條第1項之規定，犯動產擔保交易法第38條之遷移
    動產擔保交易標的物罪。被告與乙○○○間，就上開全部犯
    行，有犯意聯絡及行為分擔，均為共同正犯。又被告所犯上
    開二罪間，有方法、結果之牽連犯關係，屬裁判上一罪，應
    依刑法第55條之規定，從較重之詐欺取財罪處斷。爰審酌被
    告犯罪之動機係為圖不勞而獲，參與犯罪之程度較乙○○○
    為重，對債權人造成之損害非微，犯後飾詞卸責不見悔意等
    一切情狀，量處如主文所示之刑，並諭知易科罰金之折算標
    準。
四、公訴意旨另以：被告己○○明知乙○○○並無購買前開自小
    客車之意願及能力，竟基於行使使公務員登載不實之公文書
    之犯意，於92年5月13日，至臺南監理站，辦理前揭自小客
    車過戶給乙○○○之事宜，而使該監理站承辦之公務員，將
    此不實之事項登載於職務上所掌管之公文書上，並據以核發
    前開自小客車之新車主為乙○○○之汽車新領牌照登記書，
    於翌日再持該汽車新領牌照登記書辦理前揭動產擔保交易動
    產抵押設定登記，以乙○○○之名義向安泰銀行申辦動產擔
    保抵押貸款。因認被告此部分另涉刑法第216條、第214條之
    行使使公務員登載不實之公文書罪嫌云云。
五、按刑法第214條規定：「明知為不實之事項，而使公務員登
    載於職務上所掌之公文書，足以生損害於公眾或他人者」之
    使公務員登載不實事項於公文書罪，必須行為人矇使公務員
    登載於公文書的事項為不實者，方能構成本罪，若公務員登
    載之事項，並無不實情事，自無成立本罪之餘地。
六、經查，(一)證人即受張秀滿之夫丁○○之委託辦理前揭自小客
    車過戶給乙○○○之戊○○於94年12月16日在本院結證稱：
    「（問：提示本院93年度易字第388號卷第71頁委託書，是
    否你受託辦理過戶？）是」、「（問：後來這部車有無賣出
    去？）我只是專門代辦過戶，丁○○是賣車的，丁○○把資
    料拿給我，我再到監理所辦理過戶，辦理好後，我再把資料
    拿給丁○○，他再拿給客戶」、「（問：提示93年度偵字第
    14178號卷第34頁林秀滿身分證影本，這個人是否是車主？
    ）是的，是丁○○的太太」、「（問：你去辦理汽車過戶要
    填寫什麼資料？）過戶書表、委託書」、「（問：提示93年
    度易字第388號卷第70頁是否就是卷附這一份？）是的，如
    要補發牌照的話還要寫異動申請書，本件有補發牌照」、「
    （問：辦理過戶是否要寫明原因？）不用」（參本院卷第79
    ~82頁筆錄），此核諸附於偵卷第32頁之本件汽機車各項異
    動登記書，及第33頁之過戶書，上面均無須填寫申請異動或
    辦理過戶之原因，可知本件係由原車主張秀滿之夫丁○○委
    託戊○○辦理過戶登記，且辦理過戶時，並不需要載明原因
    ，也就是原車主與新車主間即使沒有買賣原因，也可以辦理
    過戶，只要渠等確實有過戶之意願即可，而本件張秀滿確實
    要將該自小客車過戶給乙○○○，則渠等向監理站之承辦人
    員申請辦理本件汽車過戶，自無使公務員登載不實之情形。
    (二)證人丁○○於94年12月16日在本院結證稱：「（問：你是
    經營車行？）是的」、「（問：提示本院卷第50頁匯豐公司
    安泰銀行分期申請表暨約定書，你有無賣過5M－2077號自用
    小客車？）有」、「（問：這部車賣給誰？）忘記了」、「
    （問：提示93年度易字第388號第70頁原車主是蔡秀滿有何
    意見？）無意見，蔡秀滿是我太太」、「（問：為何車主是
    登記蔡秀滿的名字？）因為這部車是法拍車，法院拍到時要
    寫拍定人，我就寫我太太名字，然後用她的名義去辦理本件
    過戶」、「（問：本件車款有無付清？）有」、「（問：本
    件車款是藉由安泰銀行貸款來付清？）是的，貸款全數撥到
    我在彰化銀行南臺灣分行之帳戶內」（參本院卷第82~87頁
    筆錄），足徵乙○○○向張秀滿購買車子，係以向安泰銀行
    所借得之款項支付價金，其與張秀滿對於買賣該部自小客車
    之行為完全為真，非屬不實事項，是以向台南監理站申請辦
    理過戶登記，並無故意使承辦公務員登載不實之情形。綜上
    ，被告辦理該自小客車過戶給乙○○○之行為，並無使監理
    站之承辦人員登載不實之情形，之後持該汽車新領牌照登記
    書辦理前揭動產擔保交易動產抵押設定登記及借款之行為，
    亦無行使使公務員登載不實之公文書之情形，故非能以刑法
    第214條、第216條之罪責相繩。此外，復查無任何積極證據
    足資證明被告有何行使使公務員登載不實之公文書之犯行，
    此部分本應為無罪之諭知，惟因公訴人認此部分與前揭論罪
    科刑之事實有牽連犯之裁判上一罪關係，乃不另為無罪之諭
    知。
據上論斷，應依刑事訴訟法第299條第1項前段，動產擔保交易法
第38條，刑法第11條前段、第28條、第339條第1項、第55條、第
41條第1項前段，罰金罰鍰提高標準條例第1條前段、第2條，判
決如主文。
本案經檢察官甲○○到庭執行職務。
中    華    民    國    95    年    1     月    27    日
                        臺灣臺中地方法院刑事第十三庭
                                審判長法  官  陳慧珊
                                      法  官  許月馨
                                      法  官  李秋娟
以上正本證明與原本無異。
如不服本判決，應於收受送達後10日內向本院提出上訴書狀（應
附繕本）。
                                      書記官  吳慕先
中    華    民    國    95    年    1     月    27    日
附論罪法條
刑法第339條 (普通詐欺罪)
意圖為自己或第3人不法之所有，以詐術使人將本人或第3人之物
交付者，處五年以下有期徒刑、拘役或科或併科1000元以下罰金
。
以前項方法得財產上不法之利益或使第 3 人得之者，亦同。
前二項之未遂犯罰之。
動產擔保交易法第38條 (處分標的物之處罰)
動產擔保交易之債務人，意圖不法之利益，將標的物遷移、出賣
、出質、移轉、抵押或為其他處分，致生損害於債權人者，處3
年以下有期徒刑、拘役或科或併科6000元以下之罰金。


司法院資訊處製作；財團法人民間司法改革基金會備份。
